【裁判字號】    92,易,201
【裁判日期】    920731
【裁判案由】    誣告
【裁判全文】
臺灣宜蘭地方法院刑事判決                          九十二年度易字第二０一號
    公  訴  人  臺灣宜蘭地方法院檢察署檢察官
    被      告  丁○○
右列被告因誣告案件，經檢察官提起公訴（九十年度偵字第二七七八號），本院判決
如左：
    主  文
丁○○未指定犯人，而向該管公務員誣告犯罪，處有期徒刑肆月，如易科罰金，以
佰元折算壹日。
    事  實
一、丁○○明知其於民國九十年六月間某日在宜蘭縣宜蘭市○○○路三十九號簽發交
    付丙○○收執之發票人丁○○，付款人合作金庫宜蘭支庫，帳號０四八五六九號
    ，票號ＧＣ0000000號，金額新臺幣（下同）三萬元，發票日期民國九十
    年八月十日之支票一紙（下稱系爭支票）乃係作為退還丙○○合夥開設夜貓族視
    聽歌唱遊藝場時所支付之資金，並未遺失，竟為避免丙○○屆期提示兌現系爭支
    票票款，而於九十年八月十日至合作金庫宜蘭支庫，當場填具票據掛失止付通知
    書及遺失票據申報書，謊稱系爭支票已於九十年七月六日在宜蘭縣宜蘭市○○○
    路遺失而辦理掛失止付，未指定犯人而誣告他人涉犯侵占遺失物罪嫌。嗣經丙○○於系爭支票發票日九十年八月十日提示系爭支票遭退票後，方悉上情。
二、案經丙○○訴由臺灣宜蘭地方法院檢察署檢察官偵查起訴。
    理  由
一、訊據被告丁○○固於偵審中到庭就其於九十年八月十日至合庫金庫宜蘭支庫申報
    系爭支票遺失事由且掛失止付等情不諱，惟矢口否認有何誣告之犯行，辯稱：系
    爭支票並非其交付告訴人丙○○用以償還告訴人退夥資金之金錢，而係告訴人向
    其借用系爭支票後，於九十年六月間主動告知系爭支票業已遺失，且因告訴人不
    願申報系爭支票之遺失事由，其為保障自身之支票信用並避免系爭支票遭人提領
    兌現，始自行前往申報遺失掛失止付等語。然查：
  (一)被告丁○○於九十年六月間某日在宜蘭縣宜蘭市○○○路三十九號親自簽發系爭
    支票後交告訴人收執，用以償還告訴人與之合夥開設夜貓族視聽歌唱遊藝場之退
    夥資金一節，業據告訴人於偵審中到庭指述綦詳，核與證人甲○○於偵查中結證
    各語互核互符（見九十二年一月十七日偵訊筆錄），被告對此部分情節亦於偵查
    中到庭自承：告訴人丙○○確有向其催討夜貓族視聽歌唱遊藝場退夥資金（見九
    十年十月八日偵訊筆錄）等語明確，足見被告簽發系爭支票予告訴人收執之行為
    ，應確係基於償還告訴人退夥資金之故，而非如其所辯僅係單純出借支票予告訴
    人使用之事實，應堪認定。
  (二)綜觀被告所執前開辯解，亦見顯已悖離一般事理之經驗法則及論理法則。蓋：
  1.苟告訴人丙○○係基於借用之原因而持有被告丁○○所簽發之系爭支票，是在系
    爭支票確已遺失之情狀下，所衍生出遭人拾獲甚或進而提示兌領票款之危險，本
    應由告訴人負擔，告訴人對被告負有之債務並不因此消滅。申言之，告訴人倘無
    視系爭支票遺失之事實而不願前往申報遺失且掛失止付時，其對被告所負系爭支
    票票款債務依然存在，要難據此解免其與被告間之債權債務關係。從而，衡諸常
    情，若系爭支票業已遺失，告訴人將對系爭支票遺失之結果負擔全部之危險及不
    利益，實無毫不在意且任由此種危險發生，而須待被告自行前往申報遺失掛失止
    付以避免系爭支票遭人拾獲提示兌現之理。
  2.觀之被告於本院調查時供稱：其於九十年六月間即已得悉系爭支票業已遺失等語
    ，益見被告於九十年八月十日發票日屆至前，實有充裕之時間要求告訴人前往申
    報遺失並掛失止付，以維其票據信用。然觀諸卷附被告與告訴人於該段期間內往
    來之存證信函，皆未提及系爭票據遺失及委請告訴人儘速前往申報系爭支票遺失
    並掛失止付之相關事由，足徵被告所執辯解，甚與一般日常生活之經驗法則及論
    理法則有所悖離，委難採信。再者，被告乃至系爭支票發票日屆至時方前往申報
    遺失並掛失止付，是倘如其所辯係因告訴人早已表明不願針對系爭支票為任何申
    報遺失抑或掛失止付之保全行為，被告衡情早應於系爭支票發票日前，儘速申報
    系爭支票遺失且掛失止付之行為，而非遲至系爭支票發票日屆至時，方為此項保
    全之舉措，而負擔申報遺失掛失止付手續辦妥前，系爭支票可能已遭提示兌領之
    危險發生。從而，核諸被告俟於系爭支票發票日始申報遺失掛失止付之時間點，
    亦與其所持為求確保自身利益及票據信用之辯解相互矛盾，堪難採憑。另再自系
    爭支票自始至終均由告訴人收執取得，並在發票日九十年八月十日屆期提示之客
    觀舉措，益徵系爭支票確非有何遺失情況發生，被告於系爭支票發票日驟然申報
    遺失掛失止付，顯係圖求阻止系爭支票對現之目的，彰彰明甚。
  3.至證人乙○○雖於本院調查時到庭結證稱：其曾在被告開設之事務所內見聞被告
    丁○○向告訴人丙○○索討三張支票，但告訴人聲稱支票業已遺失，且不願前往
    掛失止付（見本院九十二年六月十二日訊問筆錄）等語綦詳，核與被告所持辯解
    契合一致。然綜觀證人乙○○之證言，除針對被告向告訴人索討支票及告訴人不
    願為被告申報支票遺失且掛失止付等核與被告所執辯解完全相符之證言外，其餘
    事發時之現場客觀情狀及當時是否仍有證人在場之間接跡證，證人乙○○皆以「
    不記得」等語答覆。是自證人乙○○結證各語所彰顯完全附和被告所持辯解，而
    無法針對其他事發時本得注意及存在之現場客觀情狀為大略之描述，要認證人乙○○所為證言非無明顯之瑕疵存在，實難單以證人乙○○前述具有瑕疵且無可盡
    信之證言，認定被告所辯各語洵屬真實。
  (三)此外，復有系爭支票、系爭支票之退票理由單及被告書立之票據掛失止付通知書
    、遺失票據申報書各一份在卷可佐，皆認被告所執悖離事理之辯解，當屬畏責避
    咎之語，委無足採，其單純圖求阻止告訴人兌領系爭支票，方於系爭支票發票日
    採取申報遺失掛失止付之方式遂此目的之事證至臻明確，犯行足堪認定，應予依
    法論科。
二、核被告丁○○之所為，係犯刑法第一百七十一條第一項之未指明犯人誣告罪。審
    酌其因無法釐清與告訴人丙○○間之債權債務，反以謊報支票遺失之方式意圖推
    諉拖延，更於犯後迭執悖乎情理之辯詞狡言卸責，本應重罰，惟念其素行尚佳，
    造成告訴人財產法益損失及社會防衛機制之潛在侵害皆非鉅大，及參佐其犯罪動
    機、目的、手段、智識程度等一切情狀，爰酌情量處如主文所示之刑，並諭知易
    科罰金之折算標準，以資懲儆。
據上論斷，應依刑事訴訟法第二百九十九條第一項前段，刑法第一百七十一條第一項
、第四十一條第一項，罰金罰鍰提高標準條例第一條前段、第二條，判決如主文。
本案經檢察官張鳳清到庭執行職務
中      華      民      國      九十二      年    七    月    三十一    日
                                  臺灣宜蘭地方法院刑事第二庭
                                          法  官  陳  嘉  年
右正本證明與原本無異。
如不服本判決，應於判決送達後十日內，向本院提出上訴狀。（應附繕本）
                                          書記官  詹  玉  惠
中      華      民      國      九十二      年    七    月    三十一    日
附錄本案論罪科刑法條全文
刑法第一百七十一條第一項
未指定犯人，而向該管公務員誣告犯罪者，處一年以下有期徒刑、拘役或三百元以下
罰金。


司法院資訊處製作；財團法人民間司法改革基金會備份。
